【裁判字號】    91,上更(一),335
【裁判日期】    920122
【裁判案由】    業務過失致死
【裁判全文】
台灣高等法院台中分院刑事判決                九十一年度上更(一)字第三三五號
    上  訴  人
    即  被  告  丙○○  男  四.
    選任辯護人  陳光龍  律師
右上訴人因業務過失致死案件，不服臺灣台中地方法院八十九年度訴字第四七六號中
華民國八十九年三月三十日第一審判決（起訴案號：臺灣台中地方法院檢察署八十九
年度偵字第二二四三六號），提起上訴，本院判決如左：
      主  文
原判決關於丙○○部分撤銷。
丙○○公司負責人因雇主怡聚發條股份有限公司違反對防止有墜落、崩塌等之虞之作
業場所引起之危害，應有符合標準之必要安全衛生設備之規定，致發生死亡職業災害
，處有期徒刑參月，如易科罰金，以百元折算壹日。緩刑參年。
      事  實
一、丙○○係雇主怡聚發條股份有限公司（址設臺中市○○路五六號一樓，下稱怡聚
    公司，業據原審法院科處罰金新台幣六萬元確定）之董事長，為該公司之經營負
    責人；廖特賞（經原審依業務過失致死罪判處有期徒刑七月，緩刑三年確定）任
    職於怡聚公司，擔任堆高機之操作工作。怡聚公司依勞工安全衛生法第五條第一
    項第五款規定，對於有墜落、崩塌等之虞之作業場所所引起危害，應有符合標準
    之必要安全設備，將一般作業工作場所與倉庫堆置處所，作適當之隔離或規定禁
    止與作業無關人員進入該等場所，以避免堆置物掉落時，壓到附近之工作人員。
    八十八年七月二十七日十四時許，廖特賞在怡聚公司第三工場倉儲，以堆高機堆
    置木箱時，原應注意操作堆高機堆置木箱時，應謹慎操作及堆放整齊，並注意確
    認於操作過程中無人在作業範圍內，且依當時情況均無不能注意之情形，且事業
    主怡聚公司就作業場所之配置，未使堆置處所之倉庫與一般工作場所作適當之隔
    離；廖特賞則疏未注意謹慎操作堆高機、將前開裝有鐵條之木箱堆放整齊及操作
    過程中確認是否有人在作業範圍內，於廖特賞在怡聚公司第三工場倉儲及模具開
    發區內操作堆高機將裝有鐵條之木箱堆置至第四層時，因操作不當且未堆放整齊
    ，致該木箱自第四層處掉落，復因一般作業場所與堆置處所之倉庫無適當之隔離
    ，而壓到在模具開發區工作之怡聚公司員工呂良勇，致呂良勇胸部塌陷性骨折、
    內出血及外傷性休克，送醫急救無效，延至同日十五時十四分不治死亡。
二、案經怡聚公司負責人丙○○委由該公司總經理簡勝彥、組長乙○○與廖特賞於肇
    事後報警自首而接受裁判，並由臺灣臺中地方法院檢察署檢察官於相驗後聲請簡
    易判決處刑，經台灣台中地方法院認為不宜以簡易判決處刑，改依通常程序審判
    。
    理  由
一、訊之上訴人即被告丙○○（下稱被告）辯稱：被告係公司之負責人，平日即要求
    倉管員物料不可堆置過高，而且廖特賞之主管乙○○，亦多次提醒廖特賞不要堆
    置太高，以避免發生危險。發生事故之木箱原放置在工廠入口處，案發當日因廖
    特賞要至倉庫取料，堆置入口處之木箱擋住進出通路，所以才將木箱移往倒塌之
    處所，被告未為任何之指示，且該處並非木箱定位儲存之處所。又怡聚公司堆積
    木箱之處所有多處，均完整無倒塌掉落之情形，而該掉落之木箱，係自奧地利進
    口，經過長途運送多次搬運，木箱均保持完整，顯見原廠已盡包裝之責。任案發
    當時，廖特當將木箱堆置四排，每排有四層木箱，每箱木箱重一千公斤，非人力
    所能搬動，須藉助堆高機才可以移動堆置，而木箱在堆置四層之情形下，即使以
    人力由側面推，亦不致倒塌。且據廖特賞於八十八年七月二十八日檢察官訊問時
。供稱：「當我堆高機退出來時，有二個木箱掉下來。」等語，可見事故之發生
    ，係廖特賞操作堆高機不當，導至木箱倒塌所致，被告並未在場，故被害人之死
    亡與被告之行為並無相當因果關係云云。
二、本院查：
  (一)被害人呂良勇係於模具開發區工作時，被廖特賞以堆高機堆置之木箱掉落壓到，
    致胸部塌陷性骨折、內出血及外傷性休克死亡乙情，業據被告丙○○，供承在卷
    ，核與證人呂良德、乙○○證述情節相符，並經臺灣臺中地方法院檢察署檢察官
    督同法醫師相驗屬實，製有勘驗筆錄、相驗屍體證明書、驗斷書附卷可憑。
  (二)依卷附怡聚發條股份有限公司第三工場平面圖（相驗卷三十四頁）、現場照片及
    職業災害檢查報告書所示：I災害發生處所為怡聚公司第三工場，該工場係怡聚
    公司另外租用，做為倉儲及模具開發區處之用，於案發當時尚未申請工廠登記。
    II案發當天廖特賞駕駛堆高機，將裝有二綑合計重約一千公斤鐵線之木箱打包裝
    訂完成待運，堆置於模具開發區毗鄰之二座置物架中間走道上堆置，高度為四層
    ，距地面四百六十公分，合計堆置十六箱。III被害人呂良勇當時係於毗鄰置物架
    旁之模具開發區工作。Ⅳ木箱堆置處為倉儲區，與被害人工作處所之模具開發區
    相鄰，僅以高約二公尺之置物架隔離，並無符合標準之安全隔離。Ⅴ上開檢查報
    告書「九、一般建議改善建議事項」欄，載明：「對於倉儲區與模具開發區建請
    以堅固之隔牆予以完全隔離」等情。
  (三)被告雖辯稱：案發當日因廖特賞要至倉庫取料，堆置入口處之木箱擋住進出通路
    ，所以才將木箱移往倒塌之處所，該處並非木箱定位儲存之處所云云。然：I怡
    聚公司案發之第三工場，就倉儲區與被害人工作之模具開發區，相對於堆放高度
    ，未為適當安全隔離已見前述。II堆置地點既為倉儲區，上開堆放無論是如檢查
    報告書所載係為打包完成待運或被告所陳，係廖特賞個人臨時權宜所為，案發地
    點既屬堆置作業區，其係有墜落、崩塌之虞致引起危害之作業場所應無疑義。III
    原審共同被告廖特賞就本件事故發生具有過失，已據原審判決確定，毋待深論。
    本案所審究重點在於，怡聚公司就上開具有墜落、崩塌之虞之作業場所是否盡其
    防止發生責任，廖特賞駕駛堆高機堆置木箱時，操作不當，致木箱掉落固為事故
    原因，然怡聚公司若將一般作業場所與堆置物品之倉庫區作適當之隔離設備，應
    不致發生上開悲劇。Ⅳ被害人之兄呂良德於警訊時陳稱，怡聚公司未注意工場安
    全，製造部門與倉庫連在一起，沒有安全防護等語。被告於八十九年三月十六日
    原審審理時亦直承：「（問：公司堆置物料有無疏失？）答：有疏失，有無疏失
    責任不爭執」等語，綜上所述，怡聚公司就一般作業場所與堆置物品之倉庫區未
    依法為適當之隔離，違反勞工安全衛生法第五條第一項第五款所規定：雇主對於
    防止有墜落、崩塌等之虞之作業場所引起之危害，應有符合標準之必要安全設備
    應可認定。
  (四)至被告就被害人死亡結果之發生是否應負業務過失致死責任一節，按勞工安全衛
    生法第三十一條第二項之規定，係基於刑事政策之考量，於雇主為法人時，併罰
    法人之負責人，於此情形而受罰之法人負責人，是否另應成立業務過失致人於死
    之罪責，應視其本人對於死亡之職業災害之發生，有無過失之情節及其間有無因
    果關係為斷，並非公司負責人於死亡之職業災害之發生，均應負業務過失致人於
    死罪責。本院參酌：I廖特賞於警訊中供稱：「．．當時是我將木箱由入口處，
    一箱一箱利用堆高機至意外現場右側，一層層疊好，疊至第四排（相當於十六箱
    ）時，木箱突然搖晃，共跌落倒塌兩箱，其上面一箱倒塌至左側，因而壓到正在
    工作的呂良勇．．」「當時我駕駛堆高機，將木箱堆高至第四排第四層時，木箱
    一直搖晃不穩，可能是因為裏面的線鐵傾斜倒（導）致重心不穩而倒塌下來」（
    見相驗卷第五頁背面）。II現場之木箱，係裝運鐵條，自奧地利進口，每箱重約
    一千公斤，此有進口貨物清單可稽，其堆積後，顯非普通人力可能移動，以此情
    形，即無採取繩索捆綁、護網、檔椿之必要，是本件災害之發生係廖特賞操作堆
    高機堆積木箱時，因操作不當所致，被告身為公司負責人，對本件災害之發生能
    否注意，即有合理之懷疑，既乏積極證據證明，尚難謂被告成立此部分犯行，併
    予敘明。
三、按勞工安全衛生法第五條第一項第五款規定：雇主對於防止有墜落、崩塌等之虞
    之作業場所引起之危害，應有符合標準之必要安全設備。本件事業主怡聚公司違
    反勞工安全衛生法第五條第一項第五款規定，致發生同法第二十八條第二項第一
    款之職業災害，核犯勞工安全衛生法第三十一條第一項之罪，被告為該公司之負
    責人應同條第二項之規定自應加以處罰，被告等於犯罪未發覺前，向臺中市警察
    局第四分局何安派出所承辦警員自首接受裁判等情，業據警員張富文證述屬實，
    應依刑法第六十二條前段規定減輕其刑。原審予以論罪科刑固非無見，惟原判決
    誤認被告另成立業務過失致死罪尚有未洽。被告上訴意旨否認犯罪固不足取，惟
    原判決既有上開可議之處即屬無可維持，應予撤銷改判。爰審酌被告被告犯罪之
    情節、所生之損害、犯後之態度，並已對被害人家屬達成和解等一切情狀，量處
    被告如主文第二項所示之刑，並諭知易科罰金折算標準，復查，被告前未曾受有
    期徒刑以上刑之宣告，因一時失慮，偶罹刑典，事後已與被害人家屬和解賠償損
    害，經此偵審程序及刑之宣告後，應知戒慎，信無再犯之虞，認所宣告之刑皆以
    暫不執行為適當，宣告緩刑三年。
四、據上論結，應依刑事訴訟法第三百六十九條第一項前段、第三百六十四條、第二
    百九十九條第一項前段，勞工安全衛生法第三十一條第一項、第二項，刑法第十
    一條前段、第四十一條第一項、第六十二條前段、第七十四條第一款，罰金罰鍰
    提高標準條例第一條前段、第二項，判決如主文。
本案經檢察官甲○○到庭執行職務。
中        華        民        國  九 十 二  年     一     月   二十二   日
                                  臺灣高等法院臺中分院刑事第四庭
          審判長法  官  洪  耀  宗
                                              法  官  江  德  千
                                              法  官  劉  登  俊
右正本證明與原本無異。
不得上訴。
                                              書記官  鄧  智  惠
中        華        民        國  九 十 二  年     一     月   二十三   日
                                                                        Ｋ


司法院資訊處製作；財團法人民間司法改革基金會備份。
